【裁判字號】    94,訴,705
【裁判日期】    951031
【裁判案由】    貪污治罪條例等
【裁判全文】
臺灣彰化地方法院刑事判決               94年度訴字第705號
公  訴  人  臺灣彰化地方法院檢察署檢察官
被      告  己○○
            庚○○
            辛○○
            戌○○
            宙○○
                      15號
上五人共同
選任辯護人  朱元宏律師
被      告  乙○○
選任辯護人  林志忠律師
            陳國華律師
被      告  卯○○
            天○○
上二人共同
選任辯護人  洪松林律師
被      告  未○○
            黃玉伶原名亥○○.
            玄○○
上三人共同
選任辯護人  張崇哲律師
            林志銘律師
            江彗鈴律師
被      告  寅○○
選任辯護人  楊振裕律師
被      告  甲○○
選任辯護人  徐曉萍律師
被      告  戊○○
            酉○○
            宇○○
上三人共同
選任辯護人  張績寶律師
被      告  丙○○
            丁○○
            癸○○
            子○○
            丑○○
            辰○○
            巳○○
            午○○
                      號
            申○○
            地  ○
            黃○○
上列被告等因貪污治罪條例等案件，經檢察官提起公訴（九十四
年度偵字第一八一九號、第二一八五號、第二三一二號），本院
判決如下：
    主  文
己○○、庚○○共同連續公務員明知為不實之事項，而登載於職
務上所掌之公文書，足以生損害於公眾及他人，己○○為累犯，
處有期徒刑貳年陸月，庚○○處有期徒刑貳年肆月。
卯○○、乙○○、黃玉伶共同連續公務員明知為不實之事項，而
登載於職務上所掌之公文書，足以生損害於公眾及他人，卯○○
處有期徒刑貳年拾月，乙○○處有期徒刑貳年捌月，黃玉伶處有
期徒刑壹年拾月。
宇○○共同連續公務員明知為不實之事項，而登載於職務上所掌
之公文書，足以生損害於公眾及他人，處有期徒刑貳年。
辛○○、戌○○、宙○○、天○○、未○○、玄○○、寅○○、
甲○○、戊○○、酉○○、丙○○、丁○○、癸○○、子○○、
丑○○、辰○○、巳○○、午○○、申○○、地○及黃○○均無
罪。
    事  實
一、己○○前於民國八十五年間曾先後二次犯傷害罪，經本院各
    判處有期徒刑四月，並定應執行有期徒刑六月確定，甫於八
    十五年七月三十日易科罰金執行完畢。緣卯○○為前彰化縣
    線西鄉公所秘書（八十三年三月一日任職，八十九年三月三
    十一日離職），負責襄助前鄉長黃正義（已於八十九年一月
    十六日死亡）處理公所內所有業務；乙○○為線西鄉公所建
    設課長（八十三年五月起任職迄今），負責辦理該公所工程
    招標、開標與督導工程施工等業務；黃玉伶為前線西鄉公所
    建設課約僱人員（八十三年七月間任職，八十九年十二月間
    離職），負責辦理該公所招標、開標業務（包括販售標單、
    收取廠商投遞之標單、擔任開標記錄及發還未得標廠商之押
    標金等）。而己○○、庚○○（己○○之弟）為順榮營造股
    份有限公司（下稱順榮營造，該公司已於九十年間解散）之
    共同負責人，宇○○則為隆興土木有限公司下稱（下稱隆興
    土木）之負責人。於八十八年間，行政院所屬各相關單位核
    定補助彰化縣線西鄉公所辦理如附表一、二所示之公用工程
    建設，宇○○及己○○、庚○○為能順利承包上開工程，先
    分別徵得黃正義之同意後，即由黃正義指示卯○○、乙○○
    及黃玉伶等人配合，渠等即自八十八年四月間起，至同年十
    二月間止（詳細犯罪時間如附表一、二所示），共同基於明
    知為不實事項而登載於職務上所掌之公文書之概括犯意聯絡
    ，而以下述方式，於附表一、二所示工程之開標過程中，為
    虛偽不實之比價程序，再推由黃玉伶於其職務上所掌管之開
    （決）標紀錄表之公文書上登載不實之比價紀錄，完成形式
    上之比價及開標程序，足以生損害於其他具有投標資格之廠
    商及線西鄉公所對投標資格管理之正確性。
（一）己○○先向實際均無參與投標意願，僅係礙於人情而將證
      件出借之詮程營造工程有限公司（下稱詮程營造）負責人
      丑○○、合慶土木包工業（下稱合慶土木）及良升營造有
      限公司（下稱良升營造）之實際負責人癸○○、良太營造
      有限公司（下稱良太營造）負責人午○○、輔泰營造有限
      公司（下稱輔泰營造）負責人巳○○、建彰營造有限公司
      （下稱建彰營造）負責人丙○○、慶阜營造有限公司（下
      稱慶阜營造）負責人丁○○等人借用各該營造廠商之牌照
      （包含同業公會會員證、營利事業登記證等）。宇○○亦
      向實際均無參與投標意願，僅係礙於人情而將證件出借之
      利興營造有限公司（下稱利興營造）負責人酉○○、盈隆
      營造有限公司（下稱營隆營造）負責人甲○○及陞晉營造
      有限公司（下稱陞晉營造）、長陞營造股份有限公司（下
      稱長陞營造）、國洲營造有限公司（下稱國洲營造）、協
      勝土木包工業（下稱協勝土木）、大川土木包工業（下稱
      大川土木）、築封土木包工業（下稱築封土木）、和泰土
      木包工業（下稱和泰土木）、新瑞和土木包工業（下稱新
      瑞和土木）等公司之負責人借用各該營造廠商之牌照（包
      含同業公會會員證、營利事業登記證等）。
（二）次由黃正義依照與己○○、庚○○及宇○○之約定，而親
      自或委由卯○○指定（黃正義於八十八年九月間因罹患癌
      症而住院治療後，相關事務即均委由卯○○處理）附表一
      、二所示之工程，由順榮營造、隆興土木或上開己○○、
      宇○○分別借得牌照之營造廠商（詳如附表一、二所示）
      參與投標，再由黃玉伶依指示通知上開廠商前來購買標單
      。
（三）嗣己○○、庚○○接獲通知後，即親自或指派不知情之辛○○（庚○○之妻）、戌○○及宙○○（上二人於八十八
      年間均為順榮營造職員）等人，至線西鄉公所向黃玉伶或
      受黃玉伶委託而不知情之黃惠珠購買三份標單，再由己○○、庚○○親自或指派不知情之辛○○、戌○○及宙○○
      等人，以順榮營造或己○○上開借得牌照之營造廠商名義
      填寫標單，之後即由己○○、庚○○攜至各該廠商營業處
      所用印，再連同各該投標廠商之同業公會會員證影本、營
      利事業登記證影本等資料置入投標袋內，親自或指派不知
      情之辛○○、戌○○及宙○○等人，以郵寄或親赴線西鄉
      公所之方式投遞標單，並先行墊付押標金。另宇○○接獲
      通知後，亦親自或指派不知情之戊○○（利興營造之會計
      ），至線西鄉公所向黃玉伶或受黃玉伶委託而不知情之黃
      惠珠購買三份標單，再由宇○○親自或指派不知情之戊○○，以隆興土木或其上開借得牌照之營造廠商名義填寫標
      單，之後即由宇○○攜至各該廠商營業處所用印，再連同
      各該投標廠商之同業公會會員證影本、營利事業登記證影
      本等資料置入投標袋內，親自或指派不知情之戊○○，以
      郵寄或親赴線西鄉公所之方式投遞標單，並先行墊付押標
      金。
（四）嗣於如附表一、二所示之開標日，黃正義、卯○○、乙○○及黃玉伶於開標過程中，均明知如附表一所示投標廠商
      ，除順榮營造外，其餘廠商實際上均無投標之意願，係由
      己○○、庚○○借用該等廠商之牌照參與投標；如附表二
      所示投標廠商，除隆興土木外，其餘廠商實際上均無投標
      之意願，係由宇○○借用該等廠商之牌照參與投標，比價
      過程均係虛偽不實，依法均應不予開標，惟竟均仍予以開
      標，使己○○、庚○○得以順榮營造或其他附表一所示廠
      商名義及價額標得附表一所示之工程，宇○○得以隆興土
      木或其他附表二所示廠商名義及價額標得附表二所示之工
      程（得標廠商詳如附表一、二所示，而即使非由順榮營造
      、隆興土木以自身名義得標，實際上附表一所示工程均全
      部由順榮營造承作，附表二所示工程均全部由隆興土木承
      作），之後再推由黃玉伶於其職務上所掌管之開（決）標
      紀錄表之公文書上登載不實之比價紀錄，足以生損害於其
      他具有投標資格之廠商及線西鄉公所對投標資格管理之正
      確性。
（五）而附表一所示之工程開標後，己○○、庚○○即親自或指
      派不知情之辛○○、宙○○前往線西鄉公所向黃玉伶領回
      未得標廠商之押標金。附表二所示之工程開標後，宇○○
      即親自或指派不知情之戊○○前往線西鄉公所向黃玉伶領
      回未得標廠商之押標金。
二、案經法務部調查局彰化縣調查站移送暨臺灣彰化地方法院檢
    察署檢察官自動檢舉偵查起訴。
    理  由
壹、有罪部分：
    訊據被告卯○○、乙○○、黃玉伶、己○○、庚○○及宇○○均矢口否認涉有上開公務員登載不實之犯行，被告卯○○
    辯稱：伊均是依照前鄉長黃正義之指示辦理，黃正義甚至在
    住院期間，以紙條指示伊於特定工程指定特定廠商參與投標
    ，但伊不知道有圍標之情事云云；其選任辯護人為其辯護稱
    ：證人黃玉伶、宇○○等人於偵查中之證述，均屬臆測之詞
    ，尚不足為不利於被告卯○○之認定，此外並無其他證據足
    資證明被告卯○○此部分之犯行。被告乙○○辯稱：參與限
    制性投標之廠商均係前鄉長黃正義及前秘書卯○○所指定，
    伊均是依照簽呈辦理，並形式審查廠商之資格，不知道圍標
    之情事云云；其選任辯護人為其辯護稱：被告乙○○並不知
    道有圍標之情事，亦無證據足資證明被告乙○○知悉有圍標
    之情事，故請為無罪之諭知；被告黃玉伶辯稱：伊只是線西
    鄉公所的約僱人員，上級如何指示，伊就如何辦理，並不清
    楚實際情形云云；其選任辯護人為其辯護稱：相關工程之開
    、決標，均非如被告黃玉伶之低層級人員所能決定，請為無
    罪之諭知。被告己○○辯稱：伊只是單純向其他營造廠商借
    牌圍標，與線西鄉公所的人都不熟云云；被告庚○○辯稱：
    順榮營造大部分業務均是由己○○負責，伊僅偶而代為購買
    及填寫標單而已；被告己○○、庚○○之共同選任辯護人為
    渠等辯護稱：被告己○○、庚○○只是單純的借牌圍標而已
    ，依照當時之法律，應屬不罰之行為。被告宇○○辯稱：伊
    只是單純向其他營造廠商借牌圍標而已云云；其選任辯護人
    為其辯護稱：被告宇○○只是單純的借牌圍標而已，依照當
    時之法律，應屬不罰之行為。經查：
一、證據能力部分：
（一）按被告己○○、庚○○、卯○○、乙○○、天○○、未○○、玄○○、黃玉伶、辛○○、戌○○、宙○○、丁○○
      、酉○○、戊○○、甲○○、宇○○、黃○○、辰○○於
      調查時基於證人地位，而證述有關其餘共同被告犯罪事實
      部分，就其餘共同被告而言，屬被告以外之人於審判外向
      司法警察所為之言詞供述，且被告黃玉伶、乙○○、卯○○之選任辯護人認此部分不具有證據能力，故依刑事訴訟
      法第一百五十九條第一項之規定，此部分應不具有證據能
      力。另證人壬○○、黃惠珠於調查時之證述，亦屬被告以
      外之人於審判外向司法警察所為之言詞供述，且被告黃玉
      伶、乙○○及卯○○之選任辯護人均認此部分不具有證據
      能力，故依刑事訴訟法第一百五十九條第一項之規定，此
      部分應不具有證據能力。
（二）被告己○○、庚○○、卯○○、天○○、乙○○（九十四
      年一月二十八日偵查中所證述內容除外）、未○○、玄○○、黃玉伶、辛○○、戌○○、宙○○、丑○○、癸○○
      、午○○、巳○○、丙○○、丁○○、酉○○、戊○○、
      甲○○、宇○○、黃○○、辰○○於偵查中基於證人地位
      ，而證述有關其餘共同被告犯罪事實部分，就其餘共同被
      告而言，雖亦屬被告以外之人於審判外之言詞陳述，惟查
      渠等於作證前均已具結，且係基於自由意識而陳述，又查
      無其他證據足認該陳述有何顯不可信之情事，依刑事訴訟
      法第一百五十九條之一第二項之規定，自得為證據，是被
      告黃玉伶、卯○○、乙○○之選任辯護人認此部分亦無證
      據能力云云，尚不足採。至被告乙○○之選任辯護人另以
      檢察官於訊問上開被告前，未依刑事訴訟法第一百八十六
      條第二項規定，告以其恐因陳述致自己受刑事追訴或處罰
      者得拒絕證言等語，而認上開被告於偵查中之證述均不具
      證據能力，惟本院審酌證人此項拒絕證言權，旨在免除證
      人因陳述不實而受偽證之處罰、或不陳述而受罰鍰處罰，
      係為保護「證人」而設，檢察官未踐行告知此項拒絕證言
      權，上開證人具結後所為之陳述，固不得作為其犯偽證罪
      之判斷依據，但應仍具證據能力。至上開被告之證言是否
      可採部分，應屬法院自由判斷之範圍，附此敘明。
（三）證人壬○○、黃惠珠於偵查中之證述，雖屬被告以外之人
      於審判外之言詞陳述，惟查渠等於作證前均已具結，且係
      基於自由意識而陳述，又查無其他證據足認該陳述有何顯
      不可信之情事，依刑事訴訟法第一百五十九條之一第二項
      之規定，自得為證據，被告黃玉伶、乙○○及卯○○之選
      任辯護人均認此部分不具有證據能力云云，尚不足採。
（四）按訊問被告應全程連續錄音；必要時，並應全程連續錄影
      。但有急迫情況且經記明筆錄者，不在此限；筆錄內所載
      之被告之陳述，與錄音或錄影之內容不符者，除有前項但
      書情形外，其不符之部分，不得作為證據，刑事訴訟法第
      一百條之一第一項、第二項，分別定有明文。被告乙○○
      於本院準備程序時抗辯其於九十四年一月二十八日偵查中
      所述與偵訊筆錄記載不符，嗣經本院勘驗該次偵訊之錄音
      光碟後，發現確有部分不符，有本院勘驗筆錄一份附卷可
      按，依照上開規定，不符部分自不得為證據。至被告乙○○之選任辯護人雖另認被告於該次接受檢察官訊問時，檢
      察官曾以不正之方法訊問，因而該次偵查筆錄應全部不具
      證據能力。惟參照上開勘驗筆錄，檢察官訊問時雖態度未
      能十分懇切，然並未以任何不法之手段威脅、利誘被告乙○○，是以被告乙○○之選任辯護人此部分所辯，尚不足
      採。
二、事實認定部分：
（一）被告己○○、庚○○於偵查中已自承：渠等向無投標意願
      之詮程營造負責人丑○○、合慶土木及良升營造之實際負
      責人癸○○、良太營造負責人午○○、輔泰營造負責人巳
      ○○、建彰營造負責人丙○○、慶阜營造負責人丁○○等
      人，借用各該公司之牌照後，親自或指派公司職員至線西
      鄉公所一次購買三分標單，之後即一併填寫並至上開廠商
      營業處所用印，並繳納押標金而投標如附表一所示之工程
      ，有時以順榮營造之名義得標，有時以其他廠商名義得標
      ，之後再親自或指派公司職員前往線西鄉公所一次領回未
      得標廠商之押標金，而所得標之上開工程均由順榮營造施
      工等情。被告宇○○於偵查及本院審理時亦自承：伊與黃
      正義相識後，即拜託黃正義讓他施作線西鄉公所之工程，
      黃正義同意後，伊便向無投標意願之利興營造、盈隆營造
      、陞晉營造、長陞營造、國洲營造、協勝土木、大川土木
      、築封土木、和泰土木、新瑞和土木等公司之負責人借用
      各該營造廠商之牌照，之後再將上開廠商之資料交給黃正
      義，黃正義便指示被告卯○○、乙○○及黃玉伶等人配合
      ，之後伊收到投標通知，便親自或委託戊○○前往線西鄉
      公所一次購買三份標單，之後即一併填寫並至前揭廠商營
      業處所用印，並繳納押標金而投標如附表一所示之工程，
      有時以隆興土木之名義得標，有時以其他廠商名義得標，
      之後再親自或委託戊○○前往線西鄉公所一次領回未得標
      廠商之押標金，而所得標之上開工程均由隆興土木施工等
      情。核與共同被告即證人丑○○、癸○○、午○○、巳○○、丙○○、丁○○、甲○○、酉○○等人分別於偵查或
      本院審理中證述：渠等分別將所負責公司之牌照借予被告
      己○○、宇○○之情相符；另共同被告即證人辛○○、戌
      ○○、宙○○及戊○○亦於偵查及本院審理中證述：渠等
      分別受己○○、庚○○及宇○○之託，而代為購買、填寫
      標單及領回未得標廠商之押標金等情屬實；此外復有如附
      表一、二所示工程之參與投標廠商標單、開（決）標紀錄
      表、工程預算書、契約書等資料扣案足資佐證，顯然如附
      表一所示之工程均係由被告己○○、庚○○以借牌圍標之
      方式標得，如附表二之工程，均係由被告宇○○以借牌圍
      標之方式標得等情，應堪認定。至被告庚○○於本院審理
      時雖改稱順榮營造業務均由被告己○○負責，伊僅是受僱
      於被告己○○云云，惟其與被告己○○一同借牌圍標等情
      ，已有前揭事證足資證明，顯然其事後翻異前詞，無非卸
      責之詞，尚不足採。又起訴書雖載明如附表二所示之工程
      均係由被告酉○○所主導圍標，惟依前開證據所示，如附
      表二所示之工程應係由被告宇○○所主導圍標無訛，且此
      部分之事實亦據檢察官更正之，是以起訴書此部分之事實
      應屬誤載，附此敘明。
（二）被告卯○○於偵查及本院審理時已自承：線西鄉公所於八
      十八年間經核准辦理公共工程後，大部分係依前鄉長黃正
      義之指示採限制性招標辦理，黃正義並會以紙條指定參與
      比價廠商之名單交給伊，伊就於簽呈寫上黃正義所指定之
      廠商名稱，再由被告黃玉伶通知指定之廠商前來比價，大
      部分之開標程序均由伊主持等情；且觀諸扣案如附表一、
      二所示工程之相關招標、開標資料，其中由被告黃玉伶所
      擬具請示黃正義及被告乙○○、卯○○應採用何種招標方
      式處理之簽呈上，被告卯○○的確均有於簽呈上批示參與
      投標之廠商名單；復依卷附被告卯○○所提出之黃正義書
      寫紙條（包含四張便利貼、二張載有成美醫院標章之便條
      紙），其上亦的確載有特定之工程名稱及各三家廠商之名
      單，且經核與附表一所示之工程及投標廠商名單大致相符
      ，顯然被告卯○○上開供述應堪採信。被告卯○○雖辯稱
      伊不知道有圍標之情事云云，惟衡諸其於案發時為一年屆
      五十四歲之長者，又擔任線西鄉公所秘書等情，社會經驗
      理應相當豐富，則其經歷黃正義指示安排特定廠商前來投
      標，並主持開標，而開標結果大都由特定之廠商得標等過
      程，衡情焉有可能不知附表一、二所示工程有圍標之情事
      之理？又參諸共同被告即證人黃玉伶於偵查中證稱：黃正
      義及被告卯○○、乙○○曾告知伊順榮營造等廠商均係互
      相配合圍標之廠商，所以可以一次販賣三份標單給一家廠
      商，也可以讓同一家廠商代為領回其他未得標廠商之押標
      金，開標比價程序僅是形式上符合政府採購法等相關法規
      之規定等語，及共同被告即證人宇○○於偵查中證述：黃
      正義曾指示被告卯○○、乙○○及黃玉伶等人配合其圍標
      工程等語，顯然其辯稱不知情云云，無非事後卸責之詞，
      實不足採信。
（三）被告黃玉伶於偵查中亦自承：線西鄉公所於八十八年間經
      核准所辦理之公共工程，大部分係依照黃正義或被告卯○○之指示採取限制性招標，被告卯○○會於簽呈上指定三
      家廠商，伊就通知該三家廠商前來投標，廠商前來購買標
      單時，黃正義及被告卯○○、乙○○告知伊因為順榮營造
      等廠商均係互相配合圍標之廠商，所以可以一次販賣三份
      標單給一家廠商，也可以讓同一家廠商代為領回其他未得
      標廠商之押標金，開標比價程序僅是形式上符合政府採購
      法等相關法規之規定等情；核與共同被告即證人卯○○於
      偵查及本院審理時證述：線西鄉公所於八十八年間經核准
      所辦理之公共工程，先由黃正義核示採取之招標方式並指
      定特定廠商比價後，由伊記載於被告黃玉伶所擬具之簽呈
      上，被告黃玉伶再通知該等廠商前來購買標單等語，證人
      黃惠珠於偵查中證述：伊曾受被告黃玉伶委託而一次販售
      三份標單等語，及共同被告即證人宇○○於偵查中證述：
      黃正義曾指示被告卯○○、乙○○及黃玉伶等人配合其圍
      標工程等語相符；復觀諸扣案之附表一、二工程相關資料
      ，其中歷次由被告黃玉伶所擬具之簽呈、販賣標單之收據
      、投標文件送達紀錄及退還押標金清冊等資料，顯示上開
      工程招標時，被告卯○○的確均有先於簽呈上批示參與投
      標之廠商，之後再由被告黃玉伶親自或委由不知情之黃惠
      珠一次賣出三份標單，而三份標單常同時由專人或郵寄送
      達線西鄉公所予被告黃玉伶收受，欲退還押標金時，亦大
      都由其中一家廠商向被告黃玉伶代為領回其他未得標廠商
      之押標金等情，顯然被告黃玉伶於偵查中所陳，應與事實
      相符而堪採信。
（四）被告乙○○雖辯稱伊僅是依照簽呈辦理，並不知情云云。
      惟衡諸被告乙○○於案發當時已年屆四十四歲，又擔任線
      西鄉公所建設課長已達五年之久，對於建設課相關業務理
      應均相當熟稔，復依扣案之附表一、二工程相關資料，其
      中歷次開（決）標紀錄表、工程決算表、工程驗收紀錄及
      被告黃玉伶所擬具之簽呈等資料，均顯示被告乙○○自上
      開工程籌備階段，乃至招標、開標及日後工程驗收等過程
      ，均親身參與，而其觀諸上開工程大都由事先指定相同之
      特定廠商投標，開標後亦大都由特定之廠商得標等過程後
      ，衡情其對於上開工程有借牌圍標之情形，焉有不知之理
      ？此外復參諸共同被告即證人黃玉伶於偵查中證稱：黃正
      義及被告卯○○、乙○○曾告知伊順榮營造等廠商均係互
      相配合圍標之廠商，所以可以一次販賣三份標單給一家廠
      商，也可以讓同一家廠商代為領回其他未得標廠商之押標
      金，開標比價程序僅是形式上符合政府採購法等相關法規
      之規定等語，及共同被告即證人宇○○於偵查中證述：黃
      正義曾指示被告卯○○、乙○○及黃玉伶等人配合其圍標
      工程等語，顯然其辯稱不知情云云，無非事後卸責之詞，
      亦不足採信。
（五）至被告即證人宇○○、黃玉伶於本院審理時雖翻異前詞，
      證人宇○○改稱：伊只認識黃正義，並不認識被告卯○○
      、乙○○及黃玉伶，也沒看到黃正義指示被告卯○○、乙○○及黃玉伶辦理云云，證人黃玉伶改稱：被告卯○○並
      未指示伊如何辦理云云。惟黃正義於八十八年九月間即已
      因罹患癌症而入院治療，之後其業務即均由被告卯○○代
      理等情，迭據被告卯○○、乙○○等人於偵查中供述屬實
      ，然而證人宇○○於八十八年九月後，迄至八十八年十二
      月二十八日止，尚陸續承包線西鄉公所如附表二所示編號
      Ｂ五至Ｂ十二之八項工程，有上開工程之相關檔案資料扣
      案足證，顯然若非黃正義確曾指示被告卯○○、乙○○及
      黃玉伶等人配合，則其焉有可能順利承包上開八項工程？
      何況若證人宇○○果真不識被告卯○○、乙○○及黃玉伶
      等人，則其於偵查中焉能明確供述渠等之正確姓名？又衡
      情公共工程之招標過程中，各競標廠商本應處於競爭之狀
      態，惟依扣案之附表一、二工程歷次販賣標單之收據、投
      標文件送達紀錄及退還押標金清冊顯示，大都由證人黃玉
      伶一次賣出三份標單，而三份標單常同時由專人或以郵寄
      送達證人黃玉伶收受，欲退還押標金時，亦大都由其中一
      家廠商向證人黃玉伶代為領回其他未得標廠商之押標金，
      顯然已與競標廠商間處於競爭狀態之常情不符，而證人黃
      玉伶當時身為線西鄉公所招標業務之承辦人員，則其對於
      如附表一、二所示工程之圍標情事焉有不知之理？再徵諸
      其當時僅係線西鄉公所內之約僱人員，地位甚低之情，顯
      然其若非的確有受上級指示，應不至於無視政府採購法及
      其他相關法規而如此膽大妄為之理！綜上所述，顯然被告
      即證人宇○○、黃玉伶於偵查中所證，不僅與常情相符，
      且與本案其他事證一致，應堪採信，至渠等事後翻異前詞
      ，目的應係為迴護其他共同被告及推卸己身責任，均委無
      足採，附此敘明。
（六）綜上，被告卯○○明知如附表一、二所示工程分別係由被
      告己○○、庚○○及宇○○等人以借牌之方式圍標，卻仍
      依照黃正義之指示處理，復另指示被告乙○○、黃玉伶配
      合辦理等情，應堪認定。
三、論罪科刑部分：
（一）按政府採購法之立法目的在於建立公平、正當之「實質」
      競標程序，倘投標廠商對於政府相關機關所經辦發包之公
      共工程進行借牌圍標，而公務員亦事先知情而從旁予以配
      合，則該公務員既然對於借牌圍標所提出之相關標單，業
      已知悉其並非出自個別廠商各自獨立基於參與競標之真意
      所為，而係出於借牌圍標者之個人決意，縱渠等因欲避人
      耳目而於發包流程仍具備「形式」之競標程序，因其業已
      破壞「實質」之競標程序，公務員與具有犯意聯絡之非公
      務員當然須就渠等將非實質競標之不實開標、決標流程事
      項，登載於職務上所掌管之開（決）標紀錄表之公文書之
      行為，同負刑法第二百十三條之公務員明知為不實之事項
      而登載於職務上所掌之公文書罪責。是核被告卯○○、乙○○、黃玉伶、己○○、庚○○及宇○○所為，均係犯刑
      法第二百十三條之公務員登載不實事項於公文書罪。起訴
      書論罪法條欄雖未敘及上開被告涉犯刑法第二百十三條之
      公務員登載不實事項於公文書罪，惟此部分之犯罪事實已
      於起訴書內載明，公訴人並於本院審理時補充論以上開被
      告涉犯前揭罪名，復經本院告知上開被告及渠等之選任辯
      護人此部分亦包括於起訴範圍內而可就此為答辯，是本院
      自得就上開被告此部分之犯行予以論罪科刑，附此敘明。
      又上開被告行為後，刑法第三十一條第一項、第四十七條
      及第五十六條之規定，均於九十四年二月二日修正公布，
      並自九十五年七月一日起生效施行，本院自應依現行刑法
      第二條第一項之規定，就前開修正之法律規定，加以綜合
      比較適用（最高法院九十五年五月二十三日九十五年度第
      八次刑庭會議決議參照）。查修正前刑法第三十一條第一
      項規定：「因身分或其他特定關係成立之罪，其共同實施
      或教唆幫助者，雖無特定關係，仍以共犯論。」修正後刑
      法第三十一條第一項規定：「因身分或其他特定關係成立
      之罪，其共同實行、教唆或幫助者，雖無特定關係，仍以
      正犯或共犯論。但得減輕其刑。」修正後之規定雖有得減
      輕之規定，而對於上開應適用第三十一條第一項而論以共
      同正犯之被告卯○○、乙○○、己○○、庚○○及宇○○
      等人較為有利，惟本院審酌真正掌管公文書之被告黃玉伶
      ，就前揭犯行，並非主謀而僅從旁配合辦理，為上開被告
      中惡性較輕者，若竟對被告卯○○、乙○○、己○○、庚○○及宇○○減輕其刑，而對被告黃玉伶則依正常刑度量
      處，將顯失公平等情，則本件應均無減輕被告卯○○、乙○○、己○○、庚○○及宇○○等人刑度之餘地，故適用
      舊法對於渠等並無不利之情形；又修正前刑法第四十七條
      規定：「受有期徒刑之執行完畢，或受無期徒刑或有期徒
      刑一部之執行而赦免後，五年以內再犯有期徒刑以上之罪
      者，為累犯，加重本刑至二分之一。」修正後第四十七條
      第一項規定：「受徒刑之執行完畢，或一部之執行而赦免
      後，五年以內故意再犯有期徒刑以上之罪者，為累犯，加
      重本刑至二分之一。」而本件被告己○○不論依修正前之
      刑法第四十七條，或修正後之刑法第四十七條第一項之規
      定，均構成累犯，顯然修正後刑法第四十七條第一項規定
      對被告己○○並非較為有利；再刑法第五十六條連續犯之
      規定，業經修正刪除，則如適用新法，上開被告將依數罪
      併罰之方式論罪科刑，然若適用修正前刑法第五十六條之
      規定，則僅論以一罪，顯然修正前第五十六條之規定對於
      上開被告較為有利，故本院經綜合上開比較之結果，有關
      刑法修正之相關規定部分，應適用被告行為時（即修正前
      ）之規定，核予敘明。是被告卯○○、乙○○、黃玉伶及
      共犯黃正義，就附表一所示之公務員登載不實事項於公文
      書之犯行，與被告己○○、庚○○有犯意之聯絡及行為之
      分擔，就附表二所示之公務員登載不實事項於公文書之犯
      行，與被告宇○○有犯意之聯絡及行為之分擔，被告卯○○、乙○○均為公務員，雖非職務上掌管開（決）標紀錄
      表之公文書之人，被告己○○、庚○○及宇○○雖均非公
      務員，然依修正前刑法第三十一條第一項之規定，仍均應
      論以共同正犯。另上開被告前揭多次公務員登載不實事項
      於公文書犯行，均時間緊接，且所犯構成要件相同，顯均
      係出於概括之犯意反覆為之，均應論以連續犯，並各依修
      正前刑法第五十六條之規定以一罪論，且加重其刑。末查
      ，被告己○○前於八十五年間曾先後二次犯傷害罪，經本
      院各判處有期徒刑四月，並定應執行有期徒刑六月確定，
      甫於八十五年七月三十日易科罰金執行完畢乙節，有其臺
      灣高等法院被告前案紀錄表在卷足稽，則其於受有期徒刑
      執行完畢後，五年以內再犯本案有期徒刑以上之罪，依修
      正前刑法第四十七條之規定，構成累犯，故應依法加重其
      刑。
（二）爰審酌被告卯○○、乙○○及黃玉伶於案發當時均為線西
      鄉公所之公務員，對於國家所託付之職務，不知恪遵職責
      ，竟體承上意，曲意配合，犯後亦刻意飾卸推諉，全然未
      見悔悟之意等情，被告己○○、庚○○、宇○○分別為順
      榮營造及隆興土木之負責人，本均應依法令規定而以施工
      品質、信譽及價格作為與其他廠商競標之依據，竟為謀私
      利，以借牌之方式圍標，破壞公平競爭之機制，並勾結公
      務員，而使公務員登載不實事項於公文書上，惡性非輕，
      惟犯後已坦承部分犯行，略具悔意等情，以及參酌渠等品
      行、智識程度暨涉案之情節及其他一切情狀，分別量處如
      主文所示之刑，以示懲儆。
貳、無罪及不另為無罪之諭知部分：
一、公訴意旨另以：
（一）被告卯○○、乙○○、未○○及玄○○等人均明知經辦公
      共工程細部工程單價應參照彰化縣政府頒發之工程統一單
      價參考表，或進行市場訪價決定之，竟共同基於圖利被告
      己○○之犯意聯絡，於八十八年間經辦線西鄉「下犁二號
      排水改善工程」、「四股圳排水改善工程」及「下犁一號
      排水改善工程」等三件工程，以浮編「不鏽鋼欄杆」及「
      施工安全措施費」二項預算之方法舞弊，驗收後並據以結
      算予順榮營造，其中「不鏽鋼欄杆」乙項計浮報新臺幣（
      下同）一百二十三萬八千九百三十元（均以結算金額扣除
      每座不鏽鋼欄杆合理市價七百五十元計算）；「施工安全
      措施費」浮報一百六十四萬四千五百二十一元，合計浮報
      二百八十八萬三千四百五十一元，而以此方式圖利被告己○○等人，並使之因而獲利，因認被告卯○○、乙○○、
      未○○及玄○○等人此部分均涉犯貪污治罪條例第四條第
      一項第三款之經辦公用工程浮報價額罪嫌。
（二）被告卯○○、乙○○、天○○、未○○、玄○○、黃玉伶
      及寅○○等人均明知機關辦理「公告金額」以上之採購，
      除依政府採購法第二十條及第二十二條辦理者外，應公開
      招標之規定，而「公告金額」於八十八年五月二十七日政
      府採購法施行後，迄八十八年十二月三十一日為二百萬元
      ；八十九年一月一日以後始回復為一百萬元，且於經辦公
      共工程時，性質上得合併辦理招標之公共工程不得擅加分
      割，竟共同基於經辦公共工程舞弊及圖利被告己○○、庚○○等人之犯意聯絡，以分割設計的方式，將每件申請補
      助之工程預算控制在政府採購法公告金額以下，藉以規避
      政府採購法原則上應辦理公開招標之規定（詳細分割方式
      如附表一、二、三、四所示），再經被告卯○○核示採限
      制性招標，並明知如附表一所示之廠商均係搭配順榮營造
      投標之廠商，如附表二所示之廠商均係搭配利興營造投標
      之廠商，如附表三所示之廠商均係搭配順量土木投標之廠
      商，如附表四所示之廠商均係搭配成金營造投標之廠商，
      竟仍通知如附表一、二、三、四所示之廠商參與投標，復
      予以開標，而圖利被告己○○、庚○○等人。而被告卯○○、乙○○、未○○、玄○○、天○○、黃玉伶及寅○○
      等人則於八十八、九十年間違背上述職務後，或接受庚○○邀宴至彰化縣和美鎮中華川菜餐廳用餐；或共同前往（
      除黃玉伶外）臺中市○○路附近某大樓十一樓有女陪侍之
      ＫＴＶ酒店飲酒作樂，而受有不正利益，因認被告卯○○
      、乙○○、未○○、玄○○、天○○、黃玉伶及寅○○等
      人此部分均涉犯貪污治罪條例第四條第一項第三款之經辦
      公用工程舞弊罪嫌、同條例第四條第一項第五款之對於違
      背職務行為收受不正利益罪嫌及同條例第六條第一項第四
      款之對於主管事務明知違背法令直接圖其他私人之不法利
      益罪嫌。
（三）被告即詮程營造負責人丑○○、合慶土木及良升營造負責
      人癸○○（良升營造之登記負責人固為施政利，惟實際負
      責人為癸○○）、良太營造負責人午○○、輔泰營造負責
      人巳○○、建彰營造負責人丙○○及慶阜營造負責人丁○○等人均明知順榮營造有意承攬附表一所示之工程，竟與
      被告庚○○、己○○基於意圖影響決標價格及獲取不當利
      益之犯意聯絡，為完成形式比價，推由基於幫助渠等協議
      圍標犯意之被告辛○○（被告庚○○之妻）、戌○○及宙
      ○○（上二人於八十八年間均為順榮營造職員）至線西鄉
      公所一次購買三份標單後，由順榮營造代上開廠商墊付押
      標金，再責由被告辛○○、戌○○及宙○○分別填寫標單
      後，持往上述營造公司用印；或由被告戌○○及宙○○告
      知前揭廠商應填寫之競標價格後，由該廠商責派姓名、年
      籍均不詳之職員，依該競標價格估算各工程細部單價後，
      再送交順榮營造彙整，由被告戌○○及宙○○等人將三份
      投標文件持往或郵寄至線西鄉公所，後即由順榮營造或順
      榮營造所指定之廠商順利標得如附表一所示之工程，被告
      己○○、庚○○等人即以上述方式，與被告丑○○、癸○○、午○○、巳○○、丙○○及丁○○等人不為價格競爭
      ，因認被告己○○、庚○○、丑○○、癸○○、午○○、
      巳○○、丙○○及丁○○等人均涉犯違反政府採購法第八
      十七條第三項、第四項之罪嫌，至被告辛○○、戌○○及
      宙○○則均涉犯刑法第三十條、政府採購法第八十七條第
      三項、第四項之罪嫌。
（四）被告即利興營造負責人酉○○及盈隆營造負責人甲○○等
      人，均明知隆興土木有意承攬附表二所示之工程，竟與被
      告即隆興土木負責人宇○○基於意圖影響決標價格及獲取
      不當利益之犯意聯絡，為完成形式比價，推由基於幫助渠
      等協議圍標犯意之被告戊○○（於八十八年間為利興營造
      職員）至線西鄉公所一次購買三份標單後，由隆興土木代
      上開廠商墊付押標金，並由隆興土木不知名之職員分別填
      寫招標文件後，持往上述營造公司用印；或由隆興土木不
      知名之職員告知前揭廠商應填寫之競標價格後，由該廠商
      責派姓名、年籍均不詳之職員，依該競標價格估算各工程
      細部單價後，再送交隆興土木彙整，由隆興土木職員將三
      份投標文件持往或郵寄至線西鄉公所，之後即由利興營造
      或其指定之廠商順利承攬附表二所示之工程，被告宇○○
      即以上述方式，與被告酉○○、甲○○不為價格競爭，因
      認被告酉○○、宇○○及甲○○均涉犯違反政府採購法第
      八十七條第三項、第四項之罪嫌，至被告戊○○則涉犯刑
      法第三十條、政府採購法第八十七條第三項、第四項之罪
      嫌。
（五）被告即金築土木負責人子○○及東岳土木負責人黃○○，
      均明知順量土木有意承攬附表三所示之工程，竟與被告即
      順量土木負責人申○○基於意圖影響決標價格及獲取不當
      利益之犯意聯絡，為完成形式比價，由順量土木責派姓名
      、年籍均不詳職員至線西鄉公所一次購買三份標單後，由
      順量土木代上述廠商墊付押標金。取得標單後，再由順量
      土木不知名之職員分別填寫招標文件後，持往上述營造公
      司用印；或由順量土木不知名之職員告知前揭廠商應填寫
      之競標價格後，由該廠商責派姓名、年籍均不詳之職員，
      依該競標價格估算各工程細部單價後，再送交順量土木彙
      整，由順量土木職員將三份投標文件持往或郵寄至線西鄉
      公所，之後順量土木即順利承攬附表三所示之工程，被告
      申○○即以上述方式，與被告子○○、黃○○不為價格競
      爭，因認被告申○○、子○○及黃○○均涉犯違反政府採
      購法第八十七條第三項、第四項之罪嫌。
（六）被告即台利營造負責人辰○○明知成金營造有意承攬附表
      四所示之工程，竟與被告地○基於意圖影響決標價格及獲
      取不當利益之犯意聯絡，為完成形式比價，由成金營造責
      派姓名、年籍均不詳職員至線西鄉公所一次購買三份標單
      後，由成金營造代台利營造墊付押標金。取得標單後再由
      成金營造不知名之職員分別填寫招標文件後，持往上述營
      造公司用印；或由成金營造不知名之職員告知前揭廠商應
      填寫之競標價格後，由該廠商責派姓名、年籍均不詳之職
      員，依該競標價格估算各工程細部單價後，再送交成金營
      造彙整，由成金營造職員將三份投標文件持往或郵寄至線
      西鄉公所，之後即由成金營造順利承攬附表四所示之工程
      ，被告地○即以上述方式，與被告辰○○不為價格競爭，
      因認被告地○、辰○○均涉犯違反政府採購法第八十七條
      第三項、第四項之罪嫌。
二、按犯罪事實應依證據認定之，無證據不得認定犯罪事實；又
    不能證明被告犯罪者，應諭知無罪之判決，刑事訴訟法第一
    百五十四條第二項、第三百零一條第一項分別定有明文。而
    刑事訴訟法上所謂認定犯罪事實之證據，係指足以認定被告
    確有犯罪行為之積極證據而言，該項證據自須適合於被告犯
    罪事實之認定，始得採為斷罪資料，有最高法院二十九年上
    字第三一○五號判例可稽。又認定犯罪事實所憑之證據，無
    論係直接證據或間接證據，其為訴訟上之證明，須於通常一
    般之人均不致有所懷疑，而得確信其為真實之程度者，始得
    據為有罪之認定，倘其證明尚未達到此一程度，而有合理之
    懷疑存在，復無其他調查途徑可尋，法院即應為無罪之判決
    ，亦有最高法院七十六年台上字第四九八六號判例足資參照
    。
三、本件公訴人認被告卯○○、乙○○、未○○及玄○○涉犯前
    開經辦公用工程浮報價額罪嫌，無非係以被告卯○○等人於
    偵查中之供述，證人壬○○於偵查中證述每座不鏽鋼欄杆之
    成本僅有七百五十元等語，及相關工程之預算書、結算書等
    資料為其主要論據。認被告卯○○、乙○○、天○○、未○○、玄○○、黃玉伶及寅○○等人涉犯前開經辦公用工程舞
    弊、對於違背職務行為收受不正利益及對於主管事務明知違
    背法令直接圖其他私人之不法利益等罪嫌，無非係以被告卯
    ○○等人於偵查中之供述，證人黃惠珠、沈文雅、吳錦銘、
    曾清池及黃美雲於偵查中之證述，及相關工程之卷宗資料等
    為其主要論據。認被告辛○○、戌○○、宙○○、戊○○涉
    犯前開刑法第三十條、政府採購法第八十七條第三項、第四
    項之罪嫌，被告己○○、庚○○、宇○○、甲○○、酉○○
    、丙○○、丁○○、癸○○、子○○、丑○○、辰○○、巳
    ○○、午○○、申○○、地○及黃○○等人涉犯前開違反政
    府採購法第八十七條第三項、第四項之罪嫌，無非係以被告
    己○○等人於偵查中之供述，證人黃美雲、沈文雅、吳錦銘
    、曾清池等人於偵查中之證述，相關工程之卷宗資料，及相
    關廠商之帳戶往來資料等為其主要論據。訊據被告卯○○、
    乙○○、天○○、未○○、玄○○、黃玉伶、寅○○、辛○○、戌○○、宙○○、戊○○、己○○、庚○○、宇○○、
    甲○○、酉○○、丙○○、丁○○、癸○○、子○○、丑○○、辰○○、巳○○、午○○、申○○、地○及黃○○等人
    均堅決否認涉有前開犯行，渠等之辯解詳如下述：
（一）被告卯○○辯稱：工程預算及決算並非其專業，伊並沒有
      浮報價額，也並沒有切割工程及接受庚○○招待飲宴，且
      伊均是依照黃正義之指示辦理相關業務，並沒有圖利特定
      廠商等語；其選任辯護人為其辯護稱：工程預算及決算並
      非被告卯○○之專業，被告卯○○僅能從書面審核，又本
      案相關工程均係由上級核定補助之經費發包，並無任何證
      據足資證明有分割工程之事實，且公訴人亦未能舉證證明
      被告卯○○究竟係圖被告己○○等人何種不法利益，此外
      本案亦無任何證據足資證明被告卯○○曾接受被告庚○○
      招待飲宴，故被告卯○○此部分犯罪事實之證據尚屬不足
      。
（二）被告乙○○辯稱：伊沒有浮報價額，也並沒有切割工程及
      接受庚○○招待飲宴，亦沒有圖利特定廠商等語；其選任
      辯護人為其辯護稱：證人壬○○於鈞院審理時已證述每座
      不鏽鋼欄杆七百五十元之價格，僅屬大量採購之單價，公
      訴人未能考量安裝過程中尚須支出搬運、加工等費用，及
      廠商應有之合理利潤，逕認有浮報情事，顯屬率斷，何況
      相關之工程預算亦非被告乙○○所編列，又本件並無證據
      證明相關工程有分割招標之情事，且依據相關工程之卷宗
      資料顯示，順榮營造等廠商之得標價格均在核定底價以下
      ，且完工後亦均經公所人員驗收合格，顯然被告己○○等
      人縱有借牌圍標之情事，惟因渠等取得之工程款屬於依約
      施工後所獲取之合法利益，被告乙○○自無成立圖利罪之
      可能，再被告乙○○之偵查筆錄固載明其坦承接受被告庚○○招待飲宴，惟經勘驗偵訊錄音光碟後，被告乙○○並
      未為如此之陳述，上開偵查筆錄自不足為證，故被告乙○○此部分犯罪事實之證據尚屬不足。
（三）被告黃玉伶辯稱：伊沒有接受過庚○○招待飲宴，也沒有
      圖利廠商等語；其選任辯護人為其辯護稱：被告黃玉伶並
      未接受任何廠商招待飲宴，公訴人亦未舉證證明被告黃玉
      伶等人如何切割工程，且被告己○○等人縱有借牌圍標之
      情事，惟因渠等取得之工程款屬於依約施工後所獲取之合
      法利益，被告黃玉伶自無成立圖利罪之可能。
（四）被告天○○辯稱：伊只是建設課內負責文書處理及路燈管
      理之課員，僅偶而會因被告乙○○之指派擔任審查廠商資
      格之工作而已，伊對於相關之招標、開標業務均不清楚，
      所以沒有圖利任何廠商，也沒有接受任何廠商之招待飲宴
      ；其選任辯護人為其辯護稱：被告天○○只是建設課內負
      責文書處理及路燈管理之課員，不負責相關之開標、決標
      業務，何況公訴人亦未能舉證證明被告天○○等人如何切
      割工程，又公訴人所提出之證據亦不足以證明被告天○○
      曾接受廠商招待飲宴，且縱被告天○○等人曾接受廠商招
      待飲宴，公訴人亦未能提出任何證據證明被告天○○的哪
      個行為與此有對價關係，再被告己○○等人縱有借牌圍標
      之情事，惟因渠等取得之工程款屬於依約施工後所獲取之
      合法利益，被告天○○自無成立圖利罪之可能。
（五）被告未○○辯稱：伊不負責編列預算，僅審核數量與單價
      ，各工程都是經由鄉長向中央申請補助，經中央核准多少
      ，線西鄉公所就做多少，並沒有切割工程的事，伊也沒有
      接受廠商招待飲宴或是其他任何利益等語；其選任辯護人
      為其辯護稱：被告未○○僅負責監工、驗收，不負責預算
      之編列，如何能浮報價格？又公訴人並未舉證證明被告未
      ○○等人如何切割工程，而被告己○○等人縱有借牌圍標
      之情事，惟因渠等取得之工程款屬於依約施工後所獲取之
      合法利益，被告未○○自無成立圖利罪之可能。
（六）被告玄○○辯稱：伊一直到九十年後才有負責工程設計的
      工作，所以相關之工程並非伊所設計，伊並沒有浮報價額
      之行為，也沒有接受廠商招待飲宴及圖利特定廠商等語。
      其選任辯護人為其辯護稱：被告玄○○僅負責監工、驗收
      ，不負責預算之編列，如何能浮報價格？又公訴人並未舉
      證證明被告玄○○等人如何切割工程，而被告己○○等人
      縱有借牌圍標之情事，惟因渠等取得之工程款屬於依約施
      工後所獲取之合法利益，被告玄○○自無成立圖利罪之可
      能。
（七）被告寅○○辯稱：伊雖然負責設計，但均有依照規定處理
      ，有多少經費就做多少工程，伊並沒有切割工程，圖利特
      定廠商，更沒有接受廠商招待飲宴等語。其選任辯護人為
      其辯護稱：被告寅○○僅是線西鄉公所之約僱人員，並無
      權決定預算金額，如何能分割工程？又公訴人亦未能舉證
      證明工程究係如何分割或何工程得以合併發包，此外公訴
      人所提出之證據亦不足以證明被告寅○○曾接受廠商招待
      飲宴，且縱被告寅○○等人曾接受廠商招待飲宴，公訴人
      亦未能提出任何證據證明被告寅○○的哪個行為與此有對
      價關係，故請為無罪之諭知。
（八）被告己○○辯稱：伊只是單純的借牌投標等語，被告庚○○辯稱：伊有時會幫被告己○○購買及填寫標單等語，被
      告辛○○、宙○○及戌○○均辯稱：渠等均是順榮營造之
      職員，僅偶而受老闆即被告己○○指示代為購買、填寫標
      單及領回押標金，並不知道有圍標情事等語。上開五人之
      選任辯護人則為渠等辯護稱：被告己○○、庚○○僅是單
      純的借牌圍標，尚不構成當時政府採購法第八十七條第四
      項之協議圍標罪，此由九十一年二月六日修正時增訂第八
      十七條第五項之規定，更足以證明，又被告己○○、庚○○上開正犯之犯行既不成立，則被告辛○○、宙○○及戌
      ○○之幫助犯行，當然亦不成立等語。
（九）被告丑○○、癸○○、巳○○、丙○○及丁○○均辯稱：
      渠等只是單純將所負責廠商之牌照借給被告己○○等語。
（十）被告宇○○辯稱：伊只是單純的借牌投標等語。被告酉○○、甲○○均辯稱：渠等只是單純將所負責廠商之牌照借
      給被告宇○○等語。被告戊○○辯稱：伊只是利興營造之
      職員，僅偶而受被告宇○○委託而代為購買、填寫標單及
      領回押標金，並不知道有圍標情事等語。上開四人之選任
      辯護人則為渠等辯護稱：被告宇○○僅是單純的借牌圍標
      ，而被告酉○○、甲○○僅是單純的出借牌照，均不構成
      當時政府採購法第八十七條第四項之協議圍標罪，此由九
      十一年二月六日修正時增訂第八十七條第五項之規定，更
      足以證明，又被告宇○○、酉○○及甲○○上開正犯之犯
      行既不成立，則被告戊○○之幫助犯行，當然亦不成立等
      語。
（十一）被告申○○辯稱：伊並沒有借牌圍標的行為。被告子○○及黃○○則辯稱：渠等只是單純將所負責廠商之牌照借
      給順量土木等語。
（十二）被告地○辯稱：伊只是單純將所負責廠商之牌照借給伸
      有土木等語。
四、經查：
（一）被告卯○○、乙○○、未○○及玄○○涉犯前開貪污治罪
      條例第四條第一項第三款之經辦公用工程浮報價額罪嫌部
      分：
１、證人壬○○於偵查中固證述：伊是順輝企業社之負責人，「
    下犁二號排水改善工程」、「四股圳排水改善工程」及「下
    犁一號排水改善工程」等三件工程中，不鏽鋼欄杆工程均是
    伊以每座七百五十元之單價向順榮營造承包等語，惟其於本
    院審理中復證述：上開每座七百五十元之價額，係指伊大批
    出貨給順榮營造之批發價，不包含安裝及加工之費用，安裝
    及加工之費用需由順榮營造自行負擔，若係零售價每座約一
    千餘元等語，顯然其於偵查中所證之價格，僅係每座不鏽鋼
    欄杆出貨予順榮營造之單價而已，惟衡情順榮營造取得上開
    不鏽鋼欄杆後，尚須自行負擔運送、加工及安裝等費用，且
    有獲取合理利潤之考量，復參諸各廠商與材料供應商之議價
    能力不同，各廠商無不希冀壓低材料之進貨價格，以增加自
    身之利潤等情，顯然不能僅憑順榮營造以上開甚低之單價向
    證人壬○○進貨，即遽論被告卯○○等人有浮報價額之嫌。
    何況上開不鏽鋼欄杆部分，彰化縣政府所頒發之工程統一單
    價參考表中並未載明參考之單價，而本件除證人壬○○於偵
    查中之證述外，並未見公訴人提出其他客觀事證足資佐證上
    開不鏽鋼欄杆之價額確有浮編之事實，反觀被告卯○○等人
    之選任辯護人所提出之彰化縣政府與健生營造工程有限公司
    於八十九年一月十五日所簽訂之「鹿鳴（二）農地重劃區○○段頂草旁補給等改善工程」之契約書，其中關於不鏽鋼護
    欄部分，規格與上開三項工程之不鏽鋼欄杆大致相符，然該
    工程之不鏽鋼護欄，每座包含材料、搬運及安裝等費用合計
    五千二百九十七點八三元，明顯高於上開三工程不鏽鋼欄杆
    之平均單價（約四千二百餘元），更堪認被告卯○○等人是
    否有公訴人所指之浮報不鏽鋼欄杆價額之事實，確屬有疑。
２、再被告玄○○及未○○於偵查中固自承上開三工程之不鏽鋼
    欄杆有浮報之嫌疑，惟查被告未○○根本不負責工程設計及
    編列預算之業務，而被告玄○○僅負責審核工程預算書之數
    量、單價與總價是否相符，編列預算及設計亦非其業務等情
    ，已據共同被告即證人乙○○、天○○等人證述甚詳，則渠
    等如何能得悉有浮報價額之事實？是以渠等於本院審理時改
    稱：是因為檢察官訊問時先預設「每座不鏽鋼欄杆單價僅七
    百五十元，於工程預算書卻載明四千餘元」之前提，渠等因
    價格差距甚大直覺有浮報之嫌疑，才為上開供述等語，應堪
    採信，至渠等於偵查中所述，顯屬臆測之詞，自不足為證。
３、又為消弭職業災害，保障勞工生命健康福祉，行政院勞工委
    員會所頒佈之「加強公共工程勞工安全衛生管理作業要點」
    及「公共工程安全衛生項目之編列參考附表」規定各種公共
    工程應視實際情形編列相關之安全措施費，而此項費用與施
    工過程中為維護工程周邊交通安全之「交通安全設備費」，
    自屬不同，公訴人認為「下犁二號排水改善工程」、「四股
    圳排水改善工程」及「下犁一號排水改善工程」等三件工程
    中已編列「交通安全設備費」後，再編列之「施工安全措施
    費」即屬浮報云云，顯有所誤認。
４、而前開三項工程之預算書中所編列之「施工安全措施費」，
    固未具體載明細目，惟查前開三項工程均屬排水改善工程，
    為防止施工過程中勞工不慎掉入溝中或地基流失、路面坍塌
    危及勞工生命、身體等情形，本有編列該項費用以維護勞工
    安全之必要性，復參照共同被告即證人寅○○於本院審理時
    證述：前開工程施工處土質鬆軟因而有編列「施工安全措施
    費」之必要等語，及共同被告即證人玄○○亦證述：原則上
    開挖超過一點五公尺，就必須編列「施工安全措施費」等語
    ，顯然前開三工程編列「施工安全措施費」應屬合法且必要
    。而公訴人除未能具體指明前開三工程之「施工安全措施費
    」究係如何浮編外，亦未能提出任何事證證明被告卯○○等
    人有何浮編此項費用之情事，是以被告卯○○等人此部分事
    實之證據亦有所不足。
５、此外，依照公訴人提出之其他證據，亦不足以證明被告卯○○、乙○○、未○○及玄○○等人涉有前開經辦公用工程浮
    報價額罪嫌，是以被告卯○○等人此部分之罪嫌自有所不足
    。
（二）被告卯○○、乙○○、天○○、未○○、玄○○、黃玉伶
      及寅○○等人涉犯前開貪污治罪條例第四條第一項第三款
      之經辦公用工程舞弊罪嫌、同條例第四條第一項第五款之
      對於違背職務行為收受不正利益罪嫌及同條例第六條第一
      項第四款之對於主管事務明知違背法令直接圖其他私人之
      不法利益罪嫌部分：
１、查本件公訴人固認為如附表一、二、三、四所示工程金額均
    由被告卯○○等人故意將底價控制在二百萬元或一百萬以下
    ，再採取限制招標之方式，因認渠等有蓄意分割工程舞弊之
    嫌。惟觀諸附表一編號Ａ一至Ａ四及附表二編號Ｂ一、Ｂ二
    及Ｂ四等七件工程，核定之底價均在二百萬元之上，且依照
    扣案該七工程之開（決）標紀錄表顯示，該七工程均係採取
    公開招標之方式，顯然公訴人此部分已有所誤認。再者，本
    件上開七工程以外之其餘工程，補助經費之單位並非同一，
    包括有經濟部水資源局、臺灣電力公司、農委會、臺灣省政
    府水利處等，發包時間亦均有相當之落差，則固然有部分工
    程地點相近，然線西鄉公所因受限於補助經費之來源及時間
    之不同，而採取分段改善之方式，亦非無可能，尚不能以工
    程底價均在一百萬或二百萬以下，即遽論被告卯○○等人分
    割工程。何況上開工程，究係何工程應予合併發包，惟遭被
    告卯○○等人分割設計發包，及渠等係採取何種分工方式，
    均未見公訴人提出客觀事證加以證明，徒以金額為準即認定
    被告卯○○等人分割工程，事證顯有不足。又既不能證明被
    告卯○○等人蓄意分割工程，則之後經由黃正義或被告卯○○之核示採取限制招標部分，自亦難以證明有何違法之處。
    是以公訴人認被告卯○○、乙○○、天○○、未○○、玄○○、黃玉伶及寅○○等人涉犯經辦公用工程舞弊罪嫌部分，
    事證顯有不足。
２、再按貪污治罪條例第四條第一項第三款之犯罪態樣為「建築
    或經辦公用工程或購辦公用器材、物品，浮報價額、數量、
    收取回扣或有其他舞弊情事者」，其中所謂「收取回扣」，
    係指依據法令從事公務之人員，就應付給之建築材料費或工
    程價款，向對方要約，提取一定比率，或扣取其中一部分，
    圖為自己不法之所有，而所謂「浮報價額數量」，係指就原
    價格故為提高，以少報多，從中圖利而言（最高法院七十五
    年度台上字第五一三六號判決參照）。該條款既屬公務員之
    重大貪污行為，則有關「其他舞弊情事」之概括補充性規定
    ，自應與浮報價額、數量、收取回扣等獲取不法利益者有同
    等危害性，方可相提並論，例如偷工減料、以劣品冒充上品
    、以膺品代替真品等（最高法院九十三年度台上字第二二九
    三號判決參照）。本件依前揭有罪部分之說明，被告卯○○
    、乙○○及黃玉伶固明知有被告己○○、庚○○及宇○○等
    人借牌圍標之不法情事，而仍配合被告己○○、庚○○及宇
    ○○等人為不實之開標、決標程序事項後，復登載於職務上
    所掌管之公文書上，而均犯公務員登載不實罪責，已如前述
    。惟被告卯○○、乙○○及黃玉伶上揭不法行為，核與前開
    須與浮報價額、數量、收取回扣等財務上重大貪污行為具有
    同等危害性而可相提並論之其他舞弊情事，尚屬有間，揆諸
    前揭最高法院判決意旨、座談會結論及相關研究意見，自難
    遽認渠等上開行為該當於貪污治罪條例第四條第一項第三款
    之經辦公用工程舞弊罪之犯罪構成要件而須另以該貪瀆罪名
    相繩。
３、又按貪污治罪條例第六條第一項第四款之圖利罪，其犯罪態
    樣為：「對於主管或監督之事務，明知違背法令，直接或間
    接圖自己或其他私人不法利益，因而獲得利益者」，亦即貪
    污治罪條例之圖利罪，須以明知違背法令，圖自己或其他私
    人不法利益，因而獲得利益者，為其犯罪構成要件。經查本
    件公訴人雖認被告卯○○等人，就附表一、二、三、四所示
    工程有共犯圖圍標廠商不法利益之犯行，惟承包工程之廠商
    本該有合理之利潤，故所謂不法利益，須扣除合法利潤始足
    當之，則相關廠商扣除成本及合理利潤後，究竟有無圖得不
    法利益，其圖得之不法利益為多少，均未見公訴人舉證證明
    ；本院參照修正後刑事訴訟法第一百六十一條及第一百六十
    三條之精神，明訂檢察官舉證責任之內涵，除應盡「提出證
    據」之形式舉證責任外，尚應「指出其證明之方法」，用以
    說服法院，使法官「確信」被告犯罪構成事實之存在，此「
    指出其證明之方法」，應包括指出調查之途徑，與待證事實
    之關聯及證據之證明力等事項，本件就此部分既均未見公訴
    人舉出具體事證以供法院調查，僅泛指圖得不法利益云云，
    自難對被告卯○○等人遽以圖利罪刑論處。
４、復按貪污治罪條例第四條第一項第五款之對於違背職務行為
    收受不正利益罪，需公務員違背職務之行為，與其所收受之
    賄賂或不正利益之間須具有對價關係，即原因、目的之對應
    關係，始足以成立（參照最高法院九十四年台上字第三一八
    七號判決要旨）。本件公訴人固依被告庚○○、天○○、玄
    ○○等人於偵查中之供述，而認被告卯○○、乙○○、天○○、未○○、玄○○、黃玉伶及寅○○等人均曾接受被告庚○○招待飲宴或至有女陪侍之處所飲酒，而受有不正利益。
    惟查公訴人對於被告卯○○等人究竟係於何時、何地接受被
    告庚○○招待飲宴或至有女陪侍之處所飲酒乙節，均未能具
    體查明，何況被告庚○○、天○○及玄○○於本院審理時均
    翻異前詞，被告庚○○改稱並未招待線西鄉公所之人員飲宴
    或至有女陪侍之處所飲酒等語，被告天○○、玄○○亦改稱
    並未接受被告庚○○招待飲宴等語，顯然單憑被告庚○○、
    天○○、玄○○等人於偵查中之供述，欲認定被告卯○○等
    人曾接受被告庚○○招待飲宴或至有女陪侍之處所飲酒乙節
    ，證據尚有不足。且本件除被告卯○○、乙○○及黃玉伶之
    上開公務員登載不實犯行堪以認定，而足認係違背職務行為
    外，就被告卯○○等人其餘經辦公用工程舞弊、圖利等行為
    之事證，均有所不足，已如前述，則既查無被告天○○、未
    ○○、玄○○及寅○○有何違背職務行為之具體事證，如何
    能認定渠等涉犯對於違背職務行為收受不正利益罪？又即使
    被告卯○○、乙○○及黃玉伶確實有接受被告庚○○招待飲
    宴或至有女陪侍之處所飲酒，公訴人仍應證明渠等上開所受
    之不正利益，與違背職務之行為間，具有原因、目的之對應
    關係。惟就此部分亦均未見公訴人舉出具體事證以供本院調
    查，僅空言渠等對於違背職務行為收受不正利益，顯然未盡
    其舉證責任。綜上，被告卯○○等人涉有對於違背職務行為
    收受不正利益罪嫌部分之事證，亦有所不足。
５、此外，依照公訴人提出之其他證據，亦不足以證明被告卯○○、乙○○、天○○、未○○、玄○○、黃玉伶及寅○○等
    人涉有前開經辦公用工程舞弊、對於違背職務行為收受不正
    利益及對於主管事務明知違背法令直接圖其他私人之不法利
    益罪嫌，是以上開被告此部分之罪嫌仍有所不足。
（三）被告辛○○、戌○○、宙○○、戊○○涉犯刑法第三十條
      、政府採購法第八十七條第三項、第四項之罪嫌，及被告
      己○○、庚○○、宇○○、甲○○、酉○○、丙○○、丁○○、癸○○、子○○、丑○○、辰○○、巳○○、午○○、申○○、地○、黃○○等人涉犯政府採購法第八十七
      條第三項、第四項之罪嫌部分：
１、按行為之處罰，以行為時之法律有明文規定者為限，刑法第
    一條定有明文，此即所謂罪刑法定原則。查政府採購法係於
    八十七年五月二十七日制訂公布，並自八十八年五月二十七
    日起施行，惟附表編號Ａ一至Ａ八及附表二編號Ｂ一至Ｂ四
    等工程之開標時間均在八十八年五月二十七日之前，是以被
    告己○○、庚○○、辛○○、戌○○、宙○○、丑○○、癸○○、午○○、巳○○、丙○○、丁○○、宇○○、酉○○
    、甲○○及戊○○等人，就上開工程即使有以詐術或其他非
    法方法使開標發生不正確結果或協議圍標之行為，惟因渠等
    行為時政府採購法尚未施行，依照上開罪刑法定原則，自不
    能以政府採購法第八十七條第三項、第四項等罪名相繩，合
    先敘明。
２、次按政府採購法第八十七條第四項規定：「意圖影響決標價
    格或獲取不當利益，而以契約、協議或其他方式之合意，使
    廠商不為投標或不為價格之競爭者，處六月以上五年以下有
    期徒刑，得併科新臺幣一百萬元以下罰金」。是以該罪之犯
    罪構成要件為：（１）行為人須有影響決標價格或獲取不當
    利益之不法意圖；（２）行為人須以契約、協議或其他方式
    之合意為手段；（３）須達成使廠商不為投標或不為價格競
    爭之結果。換言之，行為人之主觀上須有影響決標價格或獲
    取不當利益之意圖，客觀上須有以契約、協議或其他方式之
    合意，藉以達成促使廠商不為投標或不為價格競爭之結果，
    始得成立本罪。倘無影響決標價格或獲取不當利益之意圖，
    或未使廠商不為投標或不為價格之競爭，自非受該罪所規範
    。又所謂「使廠商不為投標」者，係指原本有意投標之廠商
    ，因合意之結果，而不為投標而言，不包括原本無意投標之
    廠商在內。所謂「使廠商不為價格之競爭」者，係指原本有
    意投標競爭價格之廠商，因合意之結果，僅參與形式之投標
    ，而不為實質價格之競爭而言，不包括原本無意競爭之廠商
    在內，亦即，若僅係單純借用他人名義或證件投標之行為，
    或單純陪標、容許他人借用本人名義或證件參加投標之廠商
    ，因其等並無影響決標價格或獲取不當利益之意圖，更無參
    與投標或競標之意思，自無產生不為投標或不為價格競爭合
    意之可能，顯與政府採購法第八十七條第四項之法律構成要
    件不相符（最高法院九十二年度台上字第四○四四號判決參
    照）。又其後政府採購法於九十一年二月六日修正公布生效
    ，其中第八十七條新增訂第五項為：「意圖影響採購結果或
    獲取不當利益，而借用他人名義或證件投標者，處三年以下
    有期徒刑，得併科新臺幣一百萬元以下罰金。容許他人借用
    本人名義或證件參加投標者，亦同。」亦即政府採購法以增
    列條項之方式，對於借牌投（參）標、陪標行為（容許他人
    借用本人名義投標）加以明確規定處罰，並非修正該法第八
    十七條第四項條文，更足徵單純借牌投（參）標、陪標行為
    （容許他人借用本人名義參加投標），與該法第八十七條第
    四項之規範對象及構成要件均不相同，則行為人於九十一年
    二月六日前，即使有借牌投標或容許他人借用本人名義參加
    投標之行為，惟因當時政府採購法並無處罰此種行為，故此
    種行為應屬行為時之法律所不罰。
３、本件依照前開有罪部分之說明，被告己○○、庚○○向無投
    標意願之被告丑○○、癸○○、午○○、巳○○、丙○○、
    丁○○等人，借用渠等之公司之牌照，投標如附表一編號Ａ
    九至Ａ二四等工程之事實，及被告宇○○向無投標意願之被
    告酉○○、甲○○等人，借用渠等之公司牌照，投標如附表
    二編號Ｂ五至Ｂ十二等工程之事實，均已堪認定。再被告申
    ○○雖辯稱：伊並沒有借牌圍標的行為云云，惟共同被告即
    證人子○○及黃○○於偵查或本院審理時均已證述渠等並無
    投標意願，係將渠等所負責廠商之牌照借予順量土木投標如
    附表三所示工程等情屬實，復有如附表三所示工程之相關資
    料扣案足資佐證，顯然被告申○○向無投標意願之被告子○○及黃○○，借用各該公司牌照，投標如附表三工程之事實
    ，亦堪認定。再被告辰○○及地○並無投標意願，係將渠等
    公司之牌照借予伸有土木前負責人黃遷（已死亡）投標如附
    表四所示工程之事實，已據證人黃美雲、黃鴻彰於偵查中證
    述屬實，並據被告辰○○、地○分別於偵查中、本院審理時
    自承在卷，復有如附表四所示工程之相關資料扣案足資佐證
    ，顯然伸有土木向無投標意願之被告辰○○及地○，借用渠
    等公司之牌照，投標如附表四工程之事實，亦堪認定，至起
    訴書載明係由被告地○向被告辰○○借牌投標乙節，顯屬誤
    載，附此敘明。則被告己○○、庚○○、宇○○及申○○既
    僅是單純借用他人牌照投標，被告丑○○、癸○○、午○○
    、巳○○、丙○○、丁○○、酉○○、甲○○、子○○、黃
    ○○、辰○○及地○等人僅係單純出借渠等所負責廠商之牌
    照陪標，而上開被告等人之行為又均係在九十一年二月六日
    之前，揆諸前開說明，自難對渠等論以政府採購法第八十七
    條第四項或第五項之罪。
４、再查，如附表一編號Ａ九至Ａ二四、附表二編號Ｂ五至Ｂ十
    二及附表三、四所示工程之得標金額，均低於核定底價，且
    上開被告並未使用詐術，而借牌之行為在上開被告行為當時
    尚屬不罰之行為亦如前述，是上開被告之行為與政府採購法
    第八十七條第三項之構成要件並不相符；復參諸上開政府採
    購法於九十一年二月六日修正公布之八十七條第五項規定，
    亦足見政府採購法第八十七條第三項原規範意旨，並未就借
    用他人名義參與投標之行為列為處罰之範圍，故嗣後補增訂
    同法條第五項處罰之規定，是以自亦不能對上開被告遽論以
    政府採購法第八十七條第三項之罪。
５、復按刑法上之幫助犯，以正犯已經犯罪為構成要件，故幫助
    犯無獨立性，如無他人犯罪行為之存在，幫助犯即無由成立
    ，最高法院著有六十年台上字第二一五九號判例可資參照。
    本件正犯即被告己○○、庚○○、宇○○、甲○○、酉○○
    、丙○○、丁○○、癸○○、丑○○、巳○○、午○○等人
    涉犯政府採購法第八十七條第三項、第四項之罪嫌部分，既
    無從成立，則被告辛○○、戌○○、宙○○、戊○○等人涉
    嫌幫助上開被告等人犯政府採購法第八十七條第三項、第四
    項之罪部分，參照前開判例意旨，自亦無由成立。
６、此外，依照公訴人提出之其他證據，亦不足以證明被告辛○○、戌○○、宙○○、戊○○涉犯刑法第三十條、政府採購
    法第八十七條第三項、第四項之罪嫌，被告己○○、庚○○
    、宇○○、甲○○、酉○○、丙○○、丁○○、癸○○、子
    ○○、丑○○、辰○○、巳○○、午○○、申○○、地○、
    黃○○等人涉犯政府採購法第八十七條第三項、第四項之罪
    嫌，是以上開被告此部分犯行之事證顯有不足。
五、綜上所述，依照公訴人所提出之證據既不能證明被告辛○○
    、戌○○、宙○○、天○○、未○○、玄○○、寅○○、甲○○、戊○○、酉○○、丙○○、丁○○、癸○○、子○○
    、丑○○、辰○○、巳○○、午○○、申○○、地○及黃○○等人涉犯上開罪名，本院復查無其他積極證據足資證明，
    揆諸首揭法條及判例意旨，自應就渠等均諭知無罪之判決。
    至被告辰○○及午○○經本院合法傳喚後，於審理期日仍均
    未到庭，惟本院審酌上開事證後，認均應為無罪之諭知，爰
    依刑事訴訟法第三百零六條之規定，均不待其陳述逕行判決
    ，附此敘明。至於被告卯○○、乙○○、黃玉伶、己○○、
    庚○○及宇○○就上開部分之犯行，既同屬不能證明渠等就
    此部分業已犯罪，本亦應為無罪之判決，惟因公訴人認此部
    分與前揭經論罪處刑部分，有裁判上之一罪關係，爰均不另
    為無罪之諭知，併予敘明。
參、移送併辦部分：
一、臺灣彰化地方法院檢察署九十四年度偵字第七四三七號移送
    併辦意旨略以：被告己○○及庚○○與共犯曾俊、曾金來、
    陳福仁、黃文哲、莊翠倫、鄭美藝、李雅惠、李錦炳等人，
    共同基於經辦公用工程舞弊之犯意聯絡，由共犯曾俊、曾金
    來、陳福仁、黃文哲、莊翠倫、鄭美藝、李雅惠、李錦炳等
    人以分割設計的方式，將每件申請補助之工程預算控制在政
    府採購法公告金額以下，藉以規避政府採購法原則上應辦理
    公開招標之規定（詳細分割方式如附表五所示），再經共犯
    曾俊核示採限制性招標，並明知如附表五所示之廠商均係搭
    配順榮營造投標之廠商竟仍通知如附表五所示之廠商參與投
    標，復予以開標，而圖利被告己○○、庚○○等人。再被告
    己○○、庚○○復向詮程營造負責人丑○○、合慶土木及良
    升營造負責人癸○○、立昇營造負責人王仁修、建彰營造負
    責人丙○○及慶阜營造負責人丁○○等人借用牌照，之後渠
    等即共同基於意圖影響決標價格及獲取不當利益之犯意聯絡
    ，為完成形式比價，推由辛○○（被告庚○○之妻）、戌○○及宙○○（上二人於八十八年間均為順榮營造職員）至溪
    州鄉公所一次購買三份標單後，由順榮營造代上開廠商墊付
    押標金，再責由辛○○、戌○○及宙○○分別填寫標單後，
    持往上述營造公司用印；或由戌○○及宙○○告知前揭廠商
    應填寫之競標價格後，由該廠商責派姓名、年籍均不詳之職
    員，依該競標價格估算各工程細部單價後，再送交順榮營造
    彙整，由被告戌○○及宙○○等人將三份投標文件持往或郵
    寄至溪州鄉公所，後即由順榮營造或順榮營造所指定之廠商
    順利標得如附表五所示之工程，被告己○○、庚○○等人即
    以上述方式與丑○○等人不為價格競爭，因認被告己○○、
    庚○○均涉犯違反政府採購法第八十七條第四項及貪污治罪
    條例第四條第一項第三款之罪嫌。
二、惟查：參照前開說明，本件經檢察官起訴部分，被告己○○
    、庚○○固成立刑法第二百十三條之公務員登載不實罪，然
    渠等另涉嫌違反政府採購法第八十七條第三項、第四項部分
    ，則因事證不足而不另為無罪之諭知。是以被告己○○、庚○○經起訴而由本院論罪科刑部分，與移送併辦之部分，尚
    難認為具有裁判上一罪之關係，是以此部分應予退回，由檢
    察官另為適法之處理，附此敘明。
據上論斷，應依刑事訴訟法第二百九十九條第一項前段、第三百
零一條第一項、第三百零六條，刑法第二條第一項前段、第二十
八條、第三十一條第一項（修正前）、第五十六條（修正前）、
第二百十三條、第四十七條（修正前），判決如主文。
本案經檢察官劉世豪到庭執行職務。
中    華    民    國    95    年    10    月    31    日
                  臺灣彰化地方法院刑事第一庭
                      審判長法官  李  進  清
                      法      官  王  昌  鑫
                      法      官  紀  佳  良
以上正本證明與原本無異。
如不服本判決，應於判決送達後十日內，向本院提出上訴狀（須
附上訴狀繕本）。
中    華    民    國    95    年    10    月    31    日
                      書  記  官  王  惠  嬌
附錄法條：
刑法第213條：
公務員明知為不實之事項，而登載於職務上所掌之公文書，足以
生損害於公眾或他人者，處1年以上7年以下有期徒刑。
附表一：
┌──┬──────────┬────┬────┬───────┬─────┬─────┐
│編號│    工程名稱        │開標日期│得標廠商│其他投標廠商  │核定底價  │得標金額  │
├──┼──────────┼────┼────┼───────┼─────┼─────┤
│A1  │寓埔排水浚泄工程    │88.05.06│順榮營造│良太、詮程營造│2,380,000 │2,360,000 │
├──┼──────────┼────┼────┼───────┼─────┼─────┤
│A2  │田尾排水浚泄工程    │88.05.06│順榮營造│良太、詮程營造│2,380,000 │2,360,000 │
├──┼──────────┼────┼────┼───────┼─────┼─────┤
│A3  │下犁二號排水改善工程│88.05.07│順榮營造│良太、詮程營造│2,490,000 │2,480,000 │
├──┼──────────┼────┼────┼───────┼─────┼─────┤
│A4  │四股圳排水改善工程  │88.05.07│順榮營造│良太、詮程營造│2,490,000 │2,470,000 │
├──┼──────────┼────┼────┼───────┼─────┼─────┤
│A5  │彰七線道路工程      │88.05.21│順榮營造│良太、詮程營造│1,430,000 │1,420,000 │
├──┼──────────┼────┼────┼───────┼─────┼─────┤
│A6  │彰五線道路工程      │88.05.21│順榮營造│良太、詮程營造│1,900,000 │1,900,000 │
├──┼──────────┼────┼────┼───────┼─────┼─────┤
│A7  │下犁村農路改善工程  │88.05.21│順榮營造│良太、詮程營造│1,470,000 │1,460,000 │
├──┼──────────┼────┼────┼───────┼─────┼─────┤
│A8  │下犁村道路排水改善工│88.05.26│順榮營造│良太、詮程營造│1,410,000 │1,410,000 │
│    │程                  │        │        │              │          │          │
├──┼──────────┼────┼────┼───────┼─────┼─────┤
│A9  │頂犁村道路排水改善工│88.05.26│順榮營造│良太、詮程營造│1,430,000 │1,380,000 │
│    │程                  │        │        │              │          │          │
├──┼──────────┼────┼────┼───────┼─────┼─────┤
│A10 │線西村村內排水整治工│88.08.27│順榮營造│良太、合慶營造│1,070,000 │1,034,000 │
│    │程                  │        │        │              │          │          │
├──┼──────────┼────┼────┼───────┼─────┼─────┤
│A11 │頂庄村及寓埔村道路排│88.12.17│良升營造│慶阜營造、立昇│1,020,000 │1,010,000 │
│    │水改善工程          │        │        │土木          │          │          │
├──┼──────────┼────┼────┼───────┼─────┼─────┤
│A12 │頂犁村內外排水溝改善│88.12.21│順榮營造│輔泰、詮程營造│1,530,000 │1,526,000 │
│    │工程                │        │        │              │          │          │
├──┼──────────┼────┼────┼───────┼─────┼─────┤
│A13 │頂犁村道路排水改善工│88.12.21│順榮營造│輔泰、詮程營造│1,430,000 │1,430,000 │
│    │程                  │        │        │              │          │          │
├──┼──────────┼────┼────┼───────┼─────┼─────┤
│A14 │十五輪三農路西側排水│88.12.28│良升營造│良太、慶阜營造│1,930,000 │1,920,000 │
│    │溝工程              │        │        │              │          │          │
├──┼──────────┼────┼────┼───────┼─────┼─────┤
│A15 │寓埔村農路改善工程  │88.12.28│良升營造│良太、慶阜營造│1,050,000 │1,050,000 │
├──┼──────────┼────┼────┼───────┼─────┼─────┤
│A16 │頂庄排水改善工程    │88.12.24│順榮營造│慶阜、詮程營造│1,900,000 │1,900,000 │
├──┼──────────┼────┼────┼───────┼─────┼─────┤
│A17 │下犁村農路改善工程  │88.12.29│順榮營造│輔泰、詮程營造│1,460,000 │1,450,000 │
├──┼──────────┼────┼────┼───────┼─────┼─────┤
│A18 │下犁一號排水改善工程│88.12.29│順榮營造│慶阜、詮程營造│1,900,000 │1,890,000 │
├──┼──────────┼────┼────┼───────┼─────┼─────┤
│A19 │下塭村排水改善工程  │88.12.29│良升營造│良太、建彰營造│1,900,000 │1,885,000 │
├──┼──────────┼────┼────┼───────┼─────┼─────┤
│A20 │寓埔排水改善工程    │88.12.30│順榮營造│慶阜、詮程營造│1,900,000 │1,890,000 │
├──┼──────────┼────┼────┼───────┼─────┼─────┤
│A21 │下犁二號排水溝後續改│88.12.30│順榮營造│慶阜、詮程營造│1,900,000 │1,885,000 │
│    │善工程              │        │        │              │          │          │
├──┼──────────┼────┼────┼───────┼─────┼─────┤
│A22 │口厝二號排水溝後續改│88.12.30│順榮營造│慶阜、詮程營造│1,900,000 │1,890,000 │
│    │善工程              │        │        │              │          │          │
├──┼──────────┼────┼────┼───────┼─────┼─────┤
│A23 │口厝一號排水改善工程│88.12.30│良升營造│良太、建彰營造│1,890,000 │1,885,000 │
├──┼──────────┼────┼────┼───────┼─────┼─────┤
│A24 │頂犁村農路改善工程  │88.12.24│良升營造│良太、慶阜營造│1,030,000 │1,020,000 │
└──┴──────────┴────┴────┴───────┴─────┴─────┘
附表二：
┌──┬──────────┬────┬────┬───────┬─────┬─────┐
│編號│    工程名稱        │開標日期│得標廠商│其他投標廠商  │核定底價  │得標金額  │
├──┼──────────┼────┼────┼───────┼─────┼─────┤
│B1  │寓埔路邊護岸駁坎工程│88.04.14│利興營造│隆興土木、盈隆│2,480,000 │2,461,000 │
│    │                    │        │        │營造          │          │          │
├──┼──────────┼────┼────┼───────┼─────┼─────┤
│B2  │四輪二中排改善工程  │88.05.05│隆興土木│陞晉、長陞營造│3,350,000 │3,326,000 │
├──┼──────────┼────┼────┼───────┼─────┼─────┤
│B3  │八輪小十一排改善工程│88.05.25│隆興土木│盈隆、利興營造│1,100,000 │1,086,000 │
├──┼──────────┼────┼────┼───────┼─────┼─────┤
│B4  │番雅溝北岸AC改善工程│88.05.25│利興營造│國洲營造、大川│4,830,000 │4,796,000 │
│    │                    │        │        │土木          │          │          │
├──┼──────────┼────┼────┼───────┼─────┼─────┤
│B5  │四農四路AC改善工程  │88.09.17│利興營造│隆興土木、盈隆│1,670,000 │1,663,600 │
│    │                    │        │        │營造          │          │          │
├──┼──────────┼────┼────┼───────┼─────┼─────┤
│B6  │下犁村內小型排水溝改│88.10.21│隆興土木│盈隆、利興營造│1,440,000 │1,432,000 │
│    │善工程              │        │        │              │          │          │
├──┼──────────┼────┼────┼───────┼─────┼─────┤
│B7  │七份溝南側護岸第一期│88.10.21│利興營造│盈隆營造、隆興│1,930,000 │1,920,000 │
│    │工程                │        │        │土木          │          │          │
├──┼──────────┼────┼────┼───────┼─────┼─────┤
│B8  │十五輪一農路西側排水│88.11.26│盈隆營造│隆興土木、利興│1,500,000 │1,488,600 │
│    │溝及AC改善工程      │        │        │營造          │          │          │
├──┼──────────┼────┼────┼───────┼─────┼─────┤
│B9  │十四輪中排及東西排水│88.12.07│利興營造│築封、協勝土木│1,960,000 │1,952,000 │
│    │溝工程              │        │        │              │          │          │
├──┼──────────┼────┼────┼───────┼─────┼─────┤
│B10 │十六輪中排路面AC工程│88.12.10│隆興土木│盈隆、利興營造│1,840,000 │1,832,000 │
│    │                    │        │        │              │          │          │
├──┼──────────┼────┼────┼───────┼─────┼─────┤
│B11 │十八輪八小排改善工程│88.12.24│利興營造│築封、和泰土木│1,990,000 │1,980,000 │
│    │                    │        │        │              │          │          │
├──┼──────────┼────┼────┼───────┼─────┼─────┤
│B12 │十八輪八農路給水溝改│88.12.28│隆興土木│協勝、新瑞和土│1,990,000 │1,987,600 │
│    │善工程              │        │        │木            │          │          │
└──┴──────────┴────┴────┴───────┴─────┴─────┘
附表三：
┌──┬──────────┬────┬────┬───────┬─────┬─────┐
│編號│    工程名稱        │開標日期│得標廠商│其他投標廠商  │核定底價  │得標金額  │
├──┼──────────┼────┼────┼───────┼─────┼─────┤
│C1  │曉陽國小前排水溝改善│88.09.16│順量土木│東岳、金築土木│1,200,000 │1,150,000 │
│    │工程                │        │        │              │          │          │
├──┼──────────┼────┼────┼───────┼─────┼─────┤
│C2  │番雅溝北岸場路排水改│88.10.15│順量土木│東岳、金築土木│  998,000 │  995,000 │
│    │善工程              │        │        │              │          │          │
├──┼──────────┼────┼────┼───────┼─────┼─────┤
│C3  │溫仔村溝岸排水改善工│88.10.20│順量土木│東岳、金築土木│1,000,000 │  996,000 │
│    │程                  │        │        │              │          │          │
├──┼──────────┼────┼────┼───────┼─────┼─────┤
│C4  │德興村排水改善工程  │88.12.03│順量土木│東岳、金築土木│1,290,000 │1,260,000 │
│    │                    │        │        │              │          │          │
└──┴──────────┴────┴────┴───────┴─────┴─────┘
附表四：
┌──┬──────────┬────┬────┬───────┬─────┬─────┐
│編號│    工程名稱        │開標日期│得標廠商│其他投標廠商  │核定底價  │得標金額  │
├──┼──────────┼────┼────┼───────┼─────┼─────┤
│D1  │十六輪一農路東側排水│88.08.27│成金營造│伸有、台利營造│1,320,000 │1,320,000 │
│    │及AC工程            │        │        │              │          │          │
├──┼──────────┼────┼────┼───────┼─────┼─────┤
│D2  │南北幹道給 (排)水溝 │88.09.17│成金營造│伸有、台利營造│1,870,000 │1,837,000 │
│    │改善工程            │        │        │              │          │          │
├──┼──────────┼────┼────┼───────┼─────┼─────┤
│D3  │頂庄大將爺前排水溝改│88.10.21│成金營造│伸有、台利營造│1,935,000 │1,920,000 │
│    │善工程              │        │        │              │          │          │
├──┼──────────┼────┼────┼───────┼─────┼─────┤
│D4  │十六輪四農路東西側排│88.12.24│成金營造│伸有、健生營造│1,980,000 │1,930,000 │
│    │水溝改善工程        │        │        │              │          │          │
└──┴──────────┴────┴────┴───────┴─────┴─────┘
附表五：
┌──┬──────────┬────┬────┬─────────┐
│編號│    工程名稱        │開標日期│得標廠商│其他投標廠商      │
├──┼──────────┼────┼────┼─────────┤
│A1  │東州排水改善工程    │88.09.16│順榮營造│合慶土木、詮程營造│
├──┼──────────┼────┼────┼─────────┤
│A2  │圳寮排水改善工程    │88.09.17│順榮營造│合慶土木、詮程營造│
├──┼──────────┼────┼────┼─────────┤
│A3  │溪州大排支線排水改善│88.09.16│順榮營造│合慶土木、詮程營造│
│    │工程                │        │        │                  │
├──┼──────────┼────┼────┼─────────┤
│A4  │溪州中排排水改善工程│88.09.17│順榮營造│合慶土木、詮程營造│
├──┼──────────┼────┼────┼─────────┤
│A5  │溪厝排水改善工程    │88.09.17│順榮營造│合慶土木、詮程營造│
├──┼──────────┼────┼────┼─────────┤
│A6  │潮洋一排排水改善工程│88.09.16│順榮營造│合慶土木、詮程營造│
├──┼──────────┼────┼────┼─────────┤
│A7  │潮洋二排排水改善工程│88.09.17│順榮營造│合慶土木、詮程營造│
├──┼──────────┼────┼────┼─────────┤
│A8  │舊眉村排水改善工程  │88.09.17│順榮營造│合慶土木、詮程營造│
├──┼──────────┼────┼────┼─────────┤
│A9  │舊眉排水改善工程    │88.09.16│順榮營造│合慶土木、詮程營造│
├──┼──────────┼────┼────┼─────────┤
│A10 │移民排水改善工程    │88.09.17│順榮營造│合慶土木、詮程營造│
├──┼──────────┼────┼────┼─────────┤
│A11 │溪州農地重劃東西二十│89.01.17│順榮營造│輔泰、立昇營造    │
│    │二輪農路改善工程    │        │        │                  │
├──┼──────────┼────┼────┼─────────┤
│A12 │溪州農地重劃區東西十│89.01.17│順榮營造│輔泰、立昇營造    │
│    │二輪農地改善工程(一)│        │        │                  │
├──┼──────────┼────┼────┼─────────┤
│A13 │菜公村堤防巷排水改善│89.01.17│順榮營造│輔泰、立昇營造    │
│    │工程                │        │        │                  │
├──┼──────────┼────┼────┼─────────┤
│A14 │溪州農地重劃區南北二│89.01.17│順榮營造│輔泰、立昇營造    │
│    │路改善工程(二)      │        │        │                  │
├──┼──────────┼────┼────┼─────────┤
│A15 │溪州農地重劃區東西十│89.01.17│順榮營造│輔泰、立昇營造    │
│    │二輪農路改善工程(二)│        │        │                  │
├──┼──────────┼────┼────┼─────────┤
│A16 │彰一百線道路改善工程│89.05.25│順榮營造│通達、建彰營造    │
├──┼──────────┼────┼────┼─────────┤
│A17 │彰一０八線道路改善工│89.05.25│順榮營造│大慶土木、良太營造│
│    │程                  │        │        │                  │
├──┼──────────┼────┼────┼─────────┤
│A18 │彰一０四線道路改善工│89.05.20│順榮營造│輔泰、慶阜營造    │
│    │程                  │        │        │                  │
├──┼──────────┼────┼────┼─────────┤
│A19 │溪州農地重劃區東西二│89.01.17│順榮營造│輔泰、立昇土木    │
│    │十四輪農路改善工程  │        │        │                  │
├──┼──────────┼────┼────┼─────────┤
│A20 │舊眉排水改善工程    │89.12.23│順榮營造│良升、良太營造    │
├──┼──────────┼────┼────┼─────────┤
│A21 │潮洋二排改善工程    │89.12.24│順榮營造│良升、良太營造    │
├──┼──────────┼────┼────┼─────────┤
│A22 │清水路農路改善工程  │89.05.20│順榮營造│慶阜、輔泰營造    │
├──┼──────────┼────┼────┼─────────┤
│A23 │溪厝村排水改善工程  │89.07.06│順榮營造│詮程、輔泰營造    │
├──┼──────────┼────┼────┼─────────┤
│A24 │圳南路旁農路改善工程│89.05.20│順榮營造│良太、詮程營造    │
├──┼──────────┼────┼────┼─────────┤
│A25 │菜公村村內道路護欄工│89.04.10│順榮營造│立昇土木、良升營造│
│    │程                  │        │        │                  │
├──┼──────────┼────┼────┼─────────┤
│A26 │水尾村村內排水護欄工│89.04.10│順榮營造│良升、輔泰營造    │
│    │程                  │        │        │                  │
├──┼──────────┼────┼────┼─────────┤
│A27 │圳寮村排水改善工程  │89.07.06│順榮營造│建彰、良太營造    │
├──┼──────────┼────┼────┼─────────┤
│A28 │吳其溝排水改善工程  │89.07.06│順榮營造│建彰營造、大慶土木│
├──┼──────────┼────┼────┼─────────┤
│A29 │溪墘厝排水改善工程  │89.07.06│順榮營造│言信、慶阜營造    │
├──┼──────────┼────┼────┼─────────┤
│A30 │彰一０六線道路排水改│89.08.16│順榮營造│建彰、詮程營造    │
│    │善工程              │        │        │                  │
├──┼──────────┼────┼────┼─────────┤
│A31 │圳寮村村內排水護欄工│89.04.10│順榮營造│良太、輔泰營造    │
│    │程                  │        │        │                  │
├──┼──────────┼────┼────┼─────────┤
│A32 │移民路旁農路改善工程│89.05.20│順榮營造│良升、詮程營造    │
├──┼──────────┼────┼────┼─────────┤
│A33 │溪州農地重劃區東西十│89.01.17│建彰營造│良太、慶阜營造    │
│    │六輪三農路改善工程  │        │        │                  │
├──┼──────────┼────┼────┼─────────┤
│A34 │潮洋村農路擋土牆改善│89.01.17│建彰營造│慶阜、良升營造    │
│    │工程                │        │        │                  │
├──┼──────────┼────┼────┼─────────┤
│A35 │溪州農地重劃區南北二│89.01.17│建彰營造│慶阜、良升營造    │
│    │路改善工程(二)      │        │        │                  │
├──┼──────────┼────┼────┼─────────┤
│A36 │菜公村中央路二號橋護│89.04.10│建彰營造│良升、良太營造    │
│    │欄工程              │        │        │                  │
├──┼──────────┼────┼────┼─────────┤
│A37 │溪州大排護欄工程    │89.04.10│建彰營造│輔泰、良升營造    │
├──┼──────────┼────┼────┼─────────┤
│A38 │潮洋一排護欄工程    │89.04.10│建彰營造│良太、良升營造    │
├──┼──────────┼────┼────┼─────────┤
│A39 │潮洋村排水改善工程  │89.06.30│建彰營造│慶阜、良升營造    │
├──┼──────────┼────┼────┼─────────┤
│A40 │陸軍路旁農路改善工程│89.05.20│建彰營造│良太營造、立昇土木│
├──┼──────────┼────┼────┼─────────┤
│A41 │溪下路旁農路改善工程│89.05.20│建彰營造│慶阜、良升營造    │
├──┼──────────┼────┼────┼─────────┤
│A42 │東西十六輪四農路改善│        │詮程營造│合慶、良太營造    │
│    │工程                │        │        │                  │
├──┼──────────┼────┼────┼─────────┤
│A43 │東西三輪五農路      │        │詮程營造│合慶、良太營造    │
├──┼──────────┼────┼────┼─────────┤
│A44 │彰一０六線道路改善工│89.05.20│詮程營造│建彰營造、立昇土木│
│    │程                  │        │        │                  │
├──┼──────────┼────┼────┼─────────┤
│A45 │東州村排水改善工程  │89.07.06│詮程營造│言信、良太營造    │
├──┼──────────┼────┼────┼─────────┤
│A46 │移民排水改善工程    │89.06.30│詮程營造│輔泰、通達營造    │
├──┼──────────┼────┼────┼─────────┤
│A47 │溪厝排水護欄工程    │89.04.10│詮程營造│輔泰、良升營造    │
├──┼──────────┼────┼────┼─────────┤
│A48 │下霸農場排水護欄工程│89.04.10│詮程營造│良太營造、立昇土木│
├──┼──────────┼────┼────┼─────────┤
│A49 │舊濁水溪排水護欄工程│89.04.10│詮程營造│良太營造、立昇土木│
├──┼──────────┼────┼────┼─────────┤
│A50 │溪州大排排水支線改善│89.06.30│詮程營造│良升營造、大慶土木│
│    │工程                │        │        │                  │
├──┼──────────┼────┼────┼─────────┤
│A51 │彰一０九線道路改善工│89.05.25│詮程營造│慶阜、良升營造    │
│    │程                  │        │        │                  │
├──┼──────────┼────┼────┼─────────┤
│A52 │潮洋一排排水改善工程│89.07.06│詮程營造│言信、良太營造    │
├──┼──────────┼────┼────┼─────────┤
│A53 │東州村永安路排水護欄│89.04.10│慶阜營造│輔泰、良太營造    │
│    │工程                │        │        │                  │
├──┼──────────┼────┼────┼─────────┤
│A54 │東州村村內排水擭欄工│89.04.10│慶阜營造│輔泰、良太營造    │
│    │程                  │        │        │                  │
├──┼──────────┼────┼────┼─────────┤
│A55 │移民排水護欄工程    │89.04.10│慶阜營造│良升營造、立昇土木│
├──┼──────────┼────┼────┼─────────┤
│A56 │菜公村道路護欄改善工│90.02.16│慶阜營造│順榮、建彰營造    │
│    │程                  │        │        │                  │
└──┴──────────┴────┴────┴─────────┘


司法院資訊處製作；財團法人民間司法改革基金會備份。
